臺灣板橋地方法院刑事判決　　　　　　　 96年度訴字第682號
公　訴　人　臺灣板橋地方法院檢察署檢察官
被　　　告　甲○○
上列被告因違反毒品危害防制條例案件，經檢察官提起公訴（九
十六年度毒偵字第四七八號），於被告為有罪之陳述後，本院合
議庭裁定由受命法官獨任依簡式審判程序審理，茲判決如下：
    主  文
甲○○施用第一級毒品，累犯，處有期徒刑玖月。又施用第二級
毒品，累犯，處有期徒刑伍月。應執行有期徒刑壹年。
    事  實
一、甲○○前因違反肅清煙毒條例案件，經本院以八十二年度訴
    字第七五○號判處有期徒刑三年四月確定；又同因違反肅清
    煙毒條例案件，經臺灣雲林地方法院以八十四年度訴字第四
    八一號判處有期徒刑三年三月確定，經與上開宣示之有期徒
    刑三年四月接續執行，於民國九十三年三月十八日執行完畢
    。復因施用毒品違反毒品危害防制條例，經檢察官送勒戒處
    所觀察、勒戒後，因認有繼續施用毒品之傾向，再送戒治處
    所施以強制戒治，於九十年八月二十一日強制戒治期滿執行
    完畢而釋放，並由臺灣板橋地方法院檢察署檢察官以九十年
    度戒毒偵字第五九五號為不起訴處分確定。又於九十五年七
    月五日施用第一級毒品而違反毒品危害防制條例，經本院以
    九十五年度訴字第二六二一號判處有期徒刑七月確定；復再
    於九十五年十一月二十一日施用第一級毒品而違反毒品危害
    防制條例，經本院以九十六年度訴字第一五七號判處有期徒
    刑八月確定（以上均尚未執行）。
二、甲○○因失業及友人之勸誘而萌生施用第一級毒品之犯意，
    於九十五年十二月十一日某時，在位於臺北縣蘆洲市○○路
    某處之活動中心內，以使用針筒注射之方式，施用第一級毒
    品海洛因乙次；又基於施用第二級毒品之犯意，於九十五年
    十二月十二日一時三十分許為警採集尿液回溯九十六小時期
    內之某時（不含自同年月十一日二十三時許為警查獲後至採
    集尿液時止之期間），在不詳處所以不詳之方式，施用第二
    級毒品甲基安非他命（起訴書誤植為安非他命）乙次。嗣於
    九十五年十二月十一日二十三時許，因另案通緝而為警在臺
    北市○○○路與太原路口逮捕，經採集尿液囑託鑑定後查獲
    。
三、案經臺北市政府警察局大同分局移送臺灣板橋地方法院檢察
    署檢察官偵查起訴。
    理  由
一、犯罪事實之認定：
  (一)上揭犯罪事實，業據被告甲○○自白不諱，而其經警採集尿
    液囑託鑑定結果，亦呈嗎啡（即海洛因進入人體後之代謝物
    ）與甲基安非他命陽性反應，有臺灣尖端先進生技醫藥股份
    有限公司出具之濫用藥物尿液檢驗報告乙份及姓名代碼對照
    表乙份附卷可稽，堪信其前開自白應與事實相符。
  (二)又被告前因施用毒品違反毒品危害防制條例，經檢察官送勒
    戒處所觀察、勒戒後，因認有繼續施用毒品之傾向，再送戒
    治處所施以強制戒治，於九十年八月二十一日強制戒治期滿
    執行完畢而釋放，並由臺灣板橋地方法院檢察署檢察官以九
    十年度戒毒偵字第五九五號為不起訴處分確定。又於九十五
    年七月五日施用第一級毒品而違反毒品危害防制條例，經本
    院以九十五年度訴字第二六二一號判處有期徒刑七月確定；
    復再於九十五年十一月二十一日施用第一級毒品而違反毒品
    危害防制條例，經本院以九十六年度訴字第一五七號判處有
    期徒刑八月確定（以上均尚未執行），此亦有臺灣高等法院
    被告前案紀錄表及上開不起訴處分書與刑事判決書在卷可稽
    。
  (三)是以本件事證明確，被告於強制戒治執行完畢釋放後五年後
    三犯以上施用海洛因、甲基安非他命之行為，堪為認定，應
    予依法論科。
二、論罪科刑之法律適用：
  (一)起訴合法要件部分：按九十二年七月九日新修正之毒品危害
    防制條例刪除二犯及三犯之規定，一改修法前繁雜之處遇程
    序，僅將施用毒品者簡化區分為初犯、再犯，並認施用毒品
    者係屬病患性犯人，以觀察、勒戒戒除其身癮，並以強制戒
    治去除其心癮。經觀察、勒戒或強制戒治執行完畢釋放後，
    若係五年後再犯該條例第十條施用毒品罪者，與同條例第二
    十條第一項、第二項關於「初犯」之處理方式相同，檢察官
    應先聲請法院裁定令被告入勒戒處所觀察、勒戒，並視有無
    繼續施用毒品傾向，決定應予釋放、為不起訴之處分，或應
    聲請法院裁定令入勒戒處所強制戒治；若係五年內「再犯」
    同條例第十條施用毒品罪者，依同條例第二十三條第二項規
    定，檢察官則應依法追訴。觀諸該條例第二十條第三項之修
    正理由：「觀察、勒戒或強制戒治五年後再犯者，顯見前所
    實施之觀察、勒戒或強制戒治已足以遮斷其施用毒品之癮，
    為期自新及協助其戒除毒癮，對此五年後再犯者，爰明定仍
    適用初犯之規定，先經觀察、勒戒、強制戒治之程序。」，
    及同條例第二十三條第二項之修正理由：「為配合簡化施用
    毒品犯之刑事處遇程序，並鑑於經觀察、勒戒或強制戒治執
    行完畢釋放後五年內再犯者，其再犯率甚高，原據以實施之
    觀察、勒戒及強制戒治既已無法收其實效，自應施以刑事處
    遇。」。則顯然如施用毒品者係前經觀察、勒戒或強制戒治
    等治療程序執行完畢五年後，始再施用毒品之「初犯」，因
    前所執行之觀察、勒戒或強制戒治已足收戒除毒癮之效，自
    應重新執行觀察、勒戒或強制戒治等治療程序，並於治療程
    序執行完畢後，由檢察官為不起訴處分，毋庸對之追訴處罰
    ；反之，在「再犯」之情形，因其先前所為治療程序顯未能
    收戒斷毒癮之效，且考量施用毒品者之再犯率偏高，乃簡化
    其刑事處遇程序，而逕予追訴處罰，不再施以治療程序。參
    酌上開立法理由，修正毒品危害防制條例就施用毒品者，祇
    於「初犯」及「五年後再犯」二種情形，有其追訴條件之限
    制，即須於初犯經觀察、勒戒或強制戒治釋放後，五年內均
    無施用毒品之行為，始能認其前所實施之觀察、勒戒或強制
    戒治已足遮斷毒癮，而得於五年後再犯時，再予適用初犯之
    規定，重行觀察、勒戒等程序。倘五年內已經再犯，被依法
    追訴處罰，縱其第三次（或第三次以上）施用毒品之時間在
    初犯釋放五年以後，即與「五年後再犯」之情形有別，且因
    已於「五年內再犯」，顯見其再犯率甚高，原實施觀察、勒
    戒或強制戒治，已無法收其實效，而無五年戒斷期之存在，
    自無再經觀察、勒戒及強制戒治之必要，應由檢察官逕行起
    訴，始符新法修正之本旨。本件被告於強制戒治執行完畢釋
    放後「五年後三犯以上」本件施用海洛因、甲基安非他命之
    行為，與毒品危害防制條例第二十條第三項之規定僅得適用
    於「五年後再犯」之情形不合，自應逕予訴追，而無庸再由
    檢察官聲請法院裁定令入勒戒所觀察、勒戒。
  (二)論罪法條部分、罪數與刑之加重部分：
    1.按海洛因、甲基安非他命分屬毒品危害防制條例第二條第
      二項第一款、第二款所定之第一級毒品與第二級毒品，核
      被告所為，係犯同條例第十條第一項之施用第一級毒品罪
      ，及同條例第十條第二項之施用第二級毒品罪。
    2.其施用前後持有海洛因、甲基安非他命之低度行為，均為
      施用之高度行為所吸收，不另論罪。
    3.按行為人於一段時日內多次施用毒品之行為，在九十五年
      七月一日修正施行之刑法尚未刪除第五十六條連續犯規定
      前，司法實務上均係依連續犯規定處斷，然因司法實務過
      度擴大連續犯之適用範圍，迭遭批評，立法者乃於九十四
      年一月七日修正刑法時刪除原第五十六條之規定。然此並
      非意味自此對於此等「使用較多時間及行為而為犯罪」之
      行為類型，即一概依其自然上行為之個數而論其罪數，將
      刑法理論原即認法律上應評價為「行為單數」之類型摒棄
      ，而係應回歸刑法學中有關「罪數論」之理論，於事實認
      定後就具體內容論其罪數，此由修正前刑法第五十六條刪
      除前，我國實務亦採行刑法原理上之「繼續犯」、「接續
      犯」等法無明文之包括一罪概念而為適用之情形即明。次
      按「集合犯」是指立法者在系爭構成要件所描述、所預設
      之該當行為，本身就具有不斷反覆實施之特性，所以反覆
      實施行為被總括地當成或擬制為一個構成要件行為（參林
      鈺雄著「新刑法總則」，九十五年九月初版第一刷，第五
      百五十七頁、第五百五十八頁）。而毒品危害防制條例就
      施用毒品之犯罪，除於第十條設有處罰規定外，並於同條
      例第二十條、第二十一條定有施予觀察勒戒、強制戒治之
      保安處分或自行請求治療之規定，並以此為起訴合法要件
      （參同條例第二十三條），其中觀察勒戒並明定以「有無
      繼續施用傾向」作為決定為執行完畢釋放或令入戒治處所
      施以強制戒治之標準；再參諸九十二年七月九日修正毒品
      危害防制條例刪除二犯及三犯之規定，一改修法前繁雜之
      處遇程序，僅將施用毒品者簡化區分為初犯、再犯，其修
      法理由亦明示此等修正係因認施用毒品者係屬病患性犯人
      ，乃以觀察、勒戒戒除其身癮，並以強制戒治去除其心癮
      之故。是由上述體系解釋及立法解釋，足認立法者於制定
      毒品危害防制條例訂定施用毒品罪名時，即係基於吸毒成
      習之基本認識，認反覆成習之施用行為才是構成要件違反
      之典型與常態，單一次之施毒行為反屬例外，而其侵害之
      法益亦屬同一，故其性質上應列入構成要件行為單數之「
      集合犯」中之「習慣犯」類型，將其評價為一罪，對法益
      已足以充分保護。反之，如無視於此種犯罪類型成習反覆
      實施之特性，而對行為人個別施用行為於刑法上逐一評價
      並分別論處罪刑，將造成行為人之罪責完全取決於其行為
      遭查獲次數，而忽略評價其反覆實施之本質之結果，對於
      刑罰制裁之公平性實有欠妥，並有使行為人承受過度且顯
      不相當刑罰之疑慮，其不當之處至為顯然。綜上所述，對
      於一定期間內多次施用毒品之行為，於事實認定上如確認
      具體案件中之施用毒品行為不存在特別情況（例如行為人
      施用毒品後因案受執行致人身自由受拘束，此期間內客觀
      上無施用毒品之可能，則其於執行完畢釋放後之施用毒品
      行為，自無再與執行前之施用毒品行為以集合犯論處之餘
      地）而未能排除成習特性者，即應依立法者在施用毒品犯
      罪整體構成要件所預設，以集合犯論之，就其多次施用毒
      品之行為評價為一罪。被告於本案發生前之九十五年七月
      五日施用第一級毒品而違反毒品危害防制條例，經本院以
      九十五年度訴字第二六二一號判處有期徒刑七月確定，復
      再於九十五年十一月二十一日施用第一級毒品而違反毒品
      危害防制條例，經本院以九十六年度訴字第一五七號判處
      有期徒刑八月確定，已如前述；而於本件案發後，被告又
      於九十六年二月九日施用第一級毒品為警查獲，經臺灣板
      橋地方法院檢察署檢察官以九十六年度毒偵字第一五七三
      號提起公訴，現由本院另案以九十六年度訴字第一一五一
      號審理中，此亦有該案起訴書及卷宗存卷可稽。被告施用
      毒品之行為連同本案雖先後四度遭查獲，然被告於九十五
      年十一月二十二日十八時十五分為警查獲施用第一級毒品
      犯行後（即本院九十六年度訴字第一五七號案件），因欲
      戒除毒癮而決意不再施用毒品，直至時隔二十日後之九十
      五年十二月十一日，始又因失業及友人之勸誘而萌生施用
      毒品之犯意，方為本件犯行，此經被告於本院準備程序中
      時自陳甚明（參本院九十六年三月二十九日準備程序筆錄
      ），是被告嗣後所為本件施用第一級毒品犯行既係另行起
      意，依前開之說明，當與先前施用第一級毒品之犯行並無
      集合犯之包括一罪關係，於訴訟上與前案即非實質上一罪
      或裁判上一罪，而非本院以九十五年度訴字第二六二一號
      、九十六年度訴字第一五七號判決效力所及。另被告本案
      查獲後，自九十五年十二月十二日起至九十六年一月十八
      日遭羈押在案，有臺灣高等法院被告前案紀錄表可憑，羈
      押日數達一月有餘，於此人身自由受拘束期間內，被告當
      無施用毒品之可能與犯意，是其在釋放又於九十六年二月
      九日施用第一級毒品為警查獲之犯行，亦與本件無何集合
      犯之包括一罪關係，而非本件起訴效力所及，本院依法不
      得就該次犯行於本案併行審理，附此敘明。
    4.又公訴意旨就被告施用海洛因之行為時地雖僅泛敘為「九
      十五年十二月十二日為警採尿回溯二十六小時內之某時」
      及「不詳處所」，亦未敘明被告施用海洛因之方式為何，
      惟被告本件施用海洛因之時、地及方式既已由其明確供陳
      在卷，自應據此認定其施用海洛因之確實行為時間、地點
      與方式。
    5.再者前因違反肅清煙毒條例案件，經本院以八十二年度訴
      字第七五○號判處有期徒刑三年四月確定；又同因違反肅
      清煙毒條例案件，經臺灣雲林地方法院以八十四年度訴字
      第四八一號判處有期徒刑三年三月確定，經與上開宣示之
      有期徒刑三年四月接續執行，於九十三年三月十八日執行
      完畢，此有臺灣高等法院被告前案紀錄表附卷足參，其於
      有期徒刑執行完畢後五年以內以故意再犯本件最重本刑為
      有期徒刑以上之罪，為累犯，應依刑法第四十七條第一項
      之規定加重其刑。
    6.而被告所犯上開二罪，犯意各別，行為互殊，罪名有異，
      應予分論併罰。
  (三)量刑部分：爰審酌被告有前述犯罪及施用毒品遭查獲之紀錄
    ，有臺灣高等法院被告前案紀錄表附卷足據，素行不佳，且
    前已因強制戒治執行完畢而經不起訴處分，業受毒品危害防
    制條例對施用毒品人之寬典，竟仍一再吸食，顯見並無悔意
    ，惡性非淺，而其施用毒品實為戕害自身健康之犯罪，於他
    人固無明顯重大危害，然對社會善良風氣已足生不良影響，
    並斟酌其施用之次數，及其於偵審中俱能坦認犯行，犯罪後
    之態度尚稱良好等一切情狀，量處如主文所示之刑，以資儆
    懲。
據上論斷，應依刑事訴訟法第二百七十三條之一第一項、第二百
九十九條第一項前段、毒品危害防制條例第十條第一項、第二項
、第二十三條第二項，刑法第十一條前段、第四十七條第一項前
段、第五十一條第五款，判決如主文。
本案經檢察官曾文鐘到庭執行職務。
中　　華　　民　　國　　96　　年　　5 　　月　　3 　　日
                  刑事第十一庭  法　官  楊博欽
以上正本證明與原本無異
如不服本判決應於送達後十日內向本院提出上訴狀
                                書記官　李慈容
中　　華　　民　　國　　96　　年　　5 　　月　　3 　　日
附錄本案論罪科刑法條全文：
毒品危害防制條例第十條
  施用第一級毒品者，處六月以上五年以下有期徒刑。
  施用第二級毒品者，處三年以下有期徒刑。
